臺灣臺中地方法院民事判決
110年度小上字第125號
上  訴  人  富邦產物保險股份有限公司

法定代理人  羅建明  
訴訟代理人  何正偉  
            林揚軒  
被上訴人    凃弘恩  


訴訟代理人  李泰亞    住臺中市○區○○○道0段000號00樓之0                        
上列當事人間請求損害賠償事件，上訴人對於民國110年8月30日
本院臺中簡易庭110年度中小字第2566號第一審小額民事判決提
起上訴，本院於111年2月25日言詞辯論終結，判決如下：
　　主  文
原判決關於駁回後開第二項之訴部分暨訴訟費用之裁判均廢棄。
被上訴人應給付上訴人新臺幣柒仟參佰貳拾陸元，及自民國110
年4月15日起至清償日止，按週年利率百分之五計算之利息。
第一、二審訴訟費用新臺幣貳仟伍佰元，由被上訴人負擔。
    事實及理由
壹、程序方面：
一、按對於小額程序之第一審裁判之上訴，非以其違背法令為理
    由，不得為之，民事訴訟法第436條之24第2項定有明文。而
    所謂判決違背法令，係指判決不適用法規或適用不當，民事
    訴訟法第436條之32第2項準用第468條規定甚明。又民事訴
    訟法第469條第1至5款所列判決當然違背法令之事由，於小
    額事件之上訴程序準用之，亦為民事訴訟法第436條之32第2
     項所明定。本件上訴人提起上訴主張原審以上訴人取得保
    險代位請求權之時點，應以起訴日起算，應受被上訴人凃弘
    恩與上訴人之被保險人即訴外人廖成祐所簽署載有日期為「
    108年8月25日」之和解書（以下稱系爭和解書）之拘束，而
    逕予判決上訴人無代位求償權，顯已違背保險法第53條規定
    等語。核其上訴理由已對原判決違背法令之情事有具體之指
    摘，是以上訴人提起本件上訴，應已具備合法要件。
二、又按當事人於小額事件之第二審程序不得為訴之變更、追加
    或提起反訴，固為民事訴訟法第436條之27所明定，惟考諸
    其立法緣由，乃係為求小額事件之第二審程序能迅速審結，
    以貫徹小額訴訟程序簡速之目的，故如當事人於小額事件之
    第二審程序中僅單純為聲明之減縮，並無礙於第二審法院調
    查證據、認定事實者，依目的性限縮解釋之結果，尚無不可
    。本件上訴人固原審起訴時請求被上訴人給付新臺幣（下同
    ）1萬7500元，及自起訴狀繕本送達翌日起至清償日止，按
    年息百分之5計算之利息。嗣上訴人於本院第二審審理時，
    將其請求賠償之修復費經計算折舊後，再扣除上訴人之保戶
    廖成祐之肇責後，請求之金額減縮為7326元，並變更聲明如
    後述（見本院卷第75頁），經核無礙於上開目的之達成，揆
    諸上開說明，尚無不合，應予准許。　
貳、實體方面：
一、上訴人（即原審原告）部分：
　㈠上訴人於原審起訴略以：被上訴人於民國108年6月23日19時3
    7分許，駕駛車牌號碼0000-00號自用小客車，在臺中市○區○
    ○○路000號前，自路邊停車格起步向左切往華美西街方向行
    駛時，未注意車前狀態，因而撞及上訴人所承保，由訴外人
    廖成祐所駕駛之車牌號碼000-0000號普通重型機車（下稱系
    爭機車），亦未注意該路段限速，致系爭機車受損，修復費
    用共計新臺幣（下同）1萬9500元（零件費用），而系爭機
    車修復費用業由原告於108年7月31日依保險契約予以理賠。
    為此，爰依保險代位及侵權行為之法律關係，請求被上訴人
    賠償其中1萬7500元。並聲明：被上訴人應給付上訴人1萬75
    00元，及自起訴狀繕本送達翌日起至清償日止，按年息百分
    之5 計算之利息。　　
  ㈡上訴人於本院另補稱略以：
　　⒈參照最高法院69年度台上字第439號民事判決要旨，顯然實
      務見解採認保險代位請求權屬法定債權讓與，無需通知被
      上訴人，上訴人於給付保險金後便已取得債權，得向債務
      人即被上訴人請求。又本件上訴人於原審提出之永鴻輪業
      商行所開立之發票，該發票日期為108年7月19日，該日期
      應為上訴人取得代位權之時點，原審不查逕認債權讓與日
      應自起訴日起算，尚嫌速斷。
　　⒉上訴人於理賠作業時，亦依內部規範先寄發存證信函與被
      上訴人作為債權讓與之通知，被上訴人則於108年8月1日
      收受，若鈞院採原審判決見解，則該債權讓與通知顯然早
      於被上訴人與訴外人廖成祐簽署載有日期為「108年8月25
       日」之和解書之前，則被上訴人所據之和解契約對上訴
      人並不生債務清償效力，上訴人仍得依保險法第53條規定
      向被上訴人請求損害賠償。
二、被上訴人（即原審被告）部分：
  ㈠於原審抗辯略以：被上訴人與訴外人廖成祐就本件事故已於1
    08年8月25日達成和解，由雙方各自負擔損失，不再向對方
    索賠，則訴外人廖成祐對被上訴人已無債權存在，被上訴人
    之損害賠償義務業已消滅，上訴人自不得再代位車主向被上
    訴人請求上開車損之賠償等語。並聲明：上訴人之訴駁回。
　㈡被上訴人於本院言詞辯論期日到場，辯稱：理由同原審判決
    所載，惟同意上訴人所為聲明之減縮等語。並聲明：上訴駁
    回。
三、原審為上訴人敗訴之判決，上訴人不服提起上訴，並聲明：
    ㈠原判決廢棄。㈡被上訴人應給付上訴人7326元，及自起訴狀
    繕本送達翌日起至清償日止，按年息百分之5計算之利息。
    被上訴人則聲明：上訴駁回。
四、本院得心證之理由：
　㈠上訴人起訴主張被上訴人駕駛車牌號碼0000-00號自用小客車
    ，行經臺中市○區○○○路000號前，自路邊停車格起步向左切
    往華美西街方向行駛時，未注意車前狀態，因而撞及上訴人
    所承保，由訴外人廖成祐所駕駛之車牌號碼000-0000號系爭
    機車，致系爭機車受損，修復費用共計1萬9500元（零件費
    用），扣除自負額2000元，應為1萬7500元，而系爭機車修
    復費用業由上訴人依保險契約予以理賠之事實，並為被上訴
    人於原審所不爭執，此有系爭機車行照、理賠申請書、車損
    照片、統一發票、道路交通事故現場圖、道路交通事故調查
    報告表㈠、㈡各1份、上訴人公司之理賠資料附卷為憑（見原
    審卷第29至41頁、第135頁、本院卷第55頁），自堪信屬實
    。
　㈡按「因故意或過失，不法侵害他人之權利者，負損害賠償責
    任。」、「汽車、機車或其他非依軌道行駛之動力車輛，在
    使用中加損害於他人者，駕駛人應賠償因此所生之損害。但
    於防止損害之發生，已盡相當之注意者，不在此限。」、「
    負損害賠償責任者，除法律另有規定或契約另有訂定外，應
    回復他方損害發生前之原狀。」、「第1項情形，債權人得
    請求支付回復原狀所必要之費用，以代回復原狀。」，民法
    第184條第1項前段、第191條之2、第213條第1項、第3項分
    別定有明文。次按「被保險人因保險人應負保險責任之損失
    發生，而對於第三人有損失賠償請求權者，保險人得於給付
    賠償金額後，代位行使被保險人對於第三人之請求權；但其
    所請求之數額，以不逾賠償金額為限。」，保險法第53條第
    1項亦有明定。惟按損害賠償祇應填補被害人實際損害，保
    險人代位被害人請求損害賠償時，依保險法第53條第1項規
    定，如其損害額超過或等於保險人已給付之賠償金額，固得
    就其賠償之範圍，代位請求賠償，如其損害額小於保險人已
    給付之賠償金額，則保險人所得代位請求者，應祇以該損害
    額為限（最高法院65年台上字第2908號裁判意旨參照）。本
    件被上訴人因未注意車前狀況撞擊左側由訴外人廖成祐騎乘
    之系爭機車而侵害廖成祐之財產權造成損害，業如前述，自
    應由被上訴人負侵權行為損害賠償責任，賠償廖成祐之財產
    上損害，是依保險法第53條規定，上訴人於賠付廖成祐後，
    即當然受讓取得廖成祐對被上訴人之侵權行為損害賠償請求
    權，惟依前揭說明，仍應以廖成祐實際所受損害範圍內，方
    得由上訴人取得代位求償權而向被上訴人請求賠償。
  ㈢上訴人於起訴時雖以其賠付廖成祐1萬7500元而如數向被上訴
    人求償。然其於上訴後另具狀陳明：系爭機車係於107年10
    月出廠，至本件交通事故發生日止，系爭機車以使用約9個
    月，此有系爭機車行照影本附卷甚明（見原審卷第29頁），
    且上訴人亦自承系爭機車維修費用均為零件，並無工資（見
    原審卷第133頁），故前揭維修費用1萬7500元均應扣除折舊
    ，可見系爭機車之零件於本件交通事故發生時間108年6月23
    日為止，依營利事業所得稅查核準則第95條第6項所定「固
    定資產提列折舊採用定律遞減法者，以一年為計算單位，其
    使用期間未滿一年者，按實際使用之月數相當於全年之比例
    計算之，不滿一月者，以月計。」，使用之期間應以9個月
    計，依前揭方式計算結果，扣除折舊後之維修費用為1萬046
    5元（即17500×0.536×（9/12）＝7035；00000－0000＝10465）
    等情，有民事減縮聲明聲請狀1份（見本院卷第67頁）在卷
    可考。準此，上訴人得代位請求被上訴人賠償之金額，為系
    爭機車之實際損害數額，即以折舊後之零件金額1萬0465元
    ，揆諸前揭說明，上訴人已賠付廖成祐，基於保險代位權向
    被上訴人求償折舊後之零件金額1萬0465元，洵屬有據，應
    堪採信。
  ㈣又被上訴人雖辯稱其與廖成祐就本件事故已於108年8月25日
    達成和解云云。然按保險事故發生，被保險人對第三人有損
    害賠償請求權者，於保險人履行其保險賠償義務後，其請求
    權即當然移轉於保險人，被保險人於受領保險給付之範圍內
    ，對第三人之債權既已喪失，則其與第三人縱有和解或拋棄
    情事，亦不影響保險人因保險給付而取得之代位權（最高法
    院86年度台上字第985號判決意旨參照）。查被上訴人所提
    出其與廖成祐所書立之和解書，簽署日期為108年8月25 日
    （見原審卷第93頁），顯係發生於上訴人於108年7月31日賠
    付於廖成祐而取得求償權之後（見本院卷第55頁），揆諸前
    揭說明，當不影響上訴人因保險給付而取得之代位權，被上
    訴人上開所辯，尚屬無據。
五、另損害之發生或擴大，被害人與有過失者，法院得減輕賠償
    金額，或免除之；重大之損害原因，為債務人所不及知，而
    被害人不預促其注意或怠於避免或減少損害者，為與有過失
    ；前二項之規定，於被害人之代理人或使用人與有過失者，
    準用之；民法第217條著有明文。又該條項規定之目的，在
    謀求加害人與被害人間之公平，故在裁判上法院得以職權減
    輕或免除之（參見最高法院85年台上字第1756號裁判要旨）
    。經查，本件上訴人之保戶廖成祐騎乘系爭機車亦有超過肇
    事路段速限之過失等情，此有臺中市警察局道路交通事故初
    步分析研判表（見原審卷第67頁）在卷可稽，上訴人亦具狀
    表明被上訴人應負7成之肇事責任，而減縮聲明在卷，此有
    民事減縮聲明聲請狀1份（見本院卷第67頁）在卷可稽，被
    上訴人亦當庭表示同意減縮等語（見本院卷第82頁），是本
    院審酌上情認廖成祐與被上訴人應各負百分之30、70之過失
    責任比例為適當，即減輕被上訴人賠償金額百分之30，是本
    件上訴人得請求被上訴人之賠償金額應為7326元（1萬0465
    元×0.7＝7326元，元以下四捨五入）。
六、末按給付有確定期限者，債務人自期限屆滿時起，負遲延責
    任。給付無確定期限者，債務人於債權人得請求給付時，經
    其催告而未為給付，自受催告時起，負遲延責任。其經債權
    人起訴而送達訴狀，或依督促程式送達支付命令，或為其他
    相類之行為者，與催告有同一之效力。民法第229條第1項、
    第2項分別定有明文。又遲延之債務，以支付金錢為標的者
    ，債權人得請求依法定利率計算之遲延利息。但約定利率較
    高者，仍從其約定利率。應付利息之債務，其利率未經約定
    ，亦無法律可據者，週年利率為百分之五。民法第233條第1
    項、第203條亦有明定。是上訴人主張以起訴狀繕本送達翌
    日起算法定遲延利息，即屬有據。從而，上訴人依民法第18
    4條第1項前段、第191條之2及保險法第53條等規定，請求被
    上訴人給付7326元，及自110年4月15日起至清償日止（見原
    審卷第87頁所附之送達證書），按年利率百分之5計算之利
    息，為有理由，應予准許。原審為上訴人敗訴判決，即有未
    洽，上訴意旨指摘原判決不當，求予廢棄改判，為有理由，
    應由本院改判如主文第2項所示。
七、本件事證已臻明確，兩造所為其餘攻擊、防禦及舉證，經本
    院審酌後，認與判決結論均無影響，爰不一一論列，附此敘
    明。
八、按小額事件之上訴程序，法院為訴訟費用之裁判時，應確定
    其費用額，民事訴訟法第436條之32第1項、第436條之19第1
    項定有明文。本件訴訟費用包含第一審裁判費1000元、第二
    審裁判費1500元，依上訴人勝訴金額比例計算，應由被上訴
    人全部負擔。
九、據上論結，本件上訴為有理由，依民事訴訟法第436條之32
    第2項、第450條、第78條，判決如主文。
中　　華　　民　　國　　111 　年　　3 　　月　　11　　日
            民事第六庭    審判長法  官　陳學德
                                法  官　謝慧敏
　　　　　　　　　　　　　　　　法  官　夏一峯
以上正本證明與原本無異。
本判決不得上訴。
中　　華　　民　　國　　111 　年　　3 　　月　　11　　日
                                書記官  陳建分